最高法院刑事判決　　　　　　一○○年度台上字第三三八○號
上　訴　人　沈文振
上列上訴人因妨害性自主案件，不服台灣高等法院台南分院中華
民國九十八年十二月三十一日第二審更審判決（九十八年度上更
(一)字第三一六號，起訴案號：台灣雲林地方法院檢察署九十四年
度偵字第二九二九號），提起上訴，本院判決如下：
    主  文
上訴駁回。
    理  由
按刑事訴訟法第三百七十七條規定，上訴於第三審法院，非以判
決違背法令為理由，不得為之。是提起第三審上訴，應以原判決
違背法令為理由，係屬法定要件。如果上訴理由書狀並未依據卷
內訴訟資料，具體指摘原判決不適用何種法則或如何適用不當，
或所指摘原判決違法情事，顯與法律規定得為第三審上訴理由之
違法情形，不相適合時，均應認其上訴為違背法律上之程式，予
以駁回。本件上訴人沈文振上訴意旨略稱：(一)、原判決理由謂：
「足認Ａ女（警詢代號為 0000-0000，民國八十六年六月間生，
姓名、年籍均詳卷）於本院之證述內容應為事實」等語，但遍查
原審更審前及更(一)審之卷宗，並無Ａ女出庭作證之筆錄，是原判
決前開說明，顯與卷內資料不相符合，自嫌理由矛盾。(二)、上訴
人於原審已具狀主張卷附高雄市政府社會局家庭暴力及性侵害防
治中心（下稱高雄市性侵害防治中心）九十五年十二月七日高市
家防保密字第○九五○○○五三二六號函附兒童遊戲治療紀錄表
記載：「Ａ女於輔導過程中，出現焦慮情緒，且於家庭動力畫中
，獨漏父親，並明確表達晚間睡眠會出現惡夢」等語，此是否係
Ａ女於其父母離異後，因由父親監護，與父親住在一起，而對父
親有所不滿或畏懼，致其所繪家庭動力畫中有獨漏父親之情形。
原判決對此未說明不予採納之理由，遽論上訴人以對於未滿十四
歲之女子為猥褻之行為罪，亦有理由不備之違誤。(三)、上訴人雖
坦承曾於九十四年五月二十二日在住處見過Ａ女一次，惟否認有
對Ａ女為猥褻之行為。檢察官為瞭解真相，亦囑託法務部調查局
（下稱調查局）對上訴人進行測謊鑑定結果，就上訴人所稱其未
曾撫摸小女孩下體及未曾給予小女孩金錢等語，經研判並未說謊
，原判決又認該測謊鑑定報告符合測謊基本程式要件而有證據能
力，卻未說明該測謊鑑定報告何以不足作為上訴人有利證明之理
由，並難認為適法。(四)、經檢察官囑請高雄市立○○醫院對Ａ女
為鑑定結果，發現Ａ女有不願花心力處理困難問題及對困難之功
課不願花頭腦之狀況，並有注意力不足過動症之傾向，且Ａ女遭
侵害後所表現之症狀，尚未達到「創傷後壓力疾患」之要件，原
判決卻稱：本件難謂對Ａ女之身心未造成任何影響云云，實屬無
據。又經第一審囑託財團法人長庚紀念醫院嘉義分院對上訴人鑑
定結果，認上訴人並無暴力傾向，亦無性異常、性變態或其他性
犯罪前科，所涉妨害性自主案件，再犯率及對他人之危險性低，
堪認上訴人係屬正常之人。另上訴人已辯稱Ａ女所指本案發生時
，尚有其妻沈陳○貞、李○蘭、林李○及兩名孫女在家；Ａ女於
偵查中亦陳稱其至沈○○（姓名、年籍均詳卷）住處時，沈○○
及其父親、祖父（即上訴人）、祖母均在家；沈○○亦證稱其與
Ａ女係同班同學，Ａ女常到其住處玩，Ａ女到其住處時，其阿公
（即上訴人）、阿嬤均在住處，阿公並未親吻及撫摸Ａ女，Ａ女
會說謊、常騙妹妹的錢；證人沈陳○貞復證陳其僅見過Ａ女到其
住處一次，且係與孫子沈○○玩耍，其夫即上訴人常不在家，亦
不曾與Ａ女玩，Ａ女指上訴人有對伊親吻及撫摸，應係說謊。足
見上訴人確無對Ａ女為猥褻行為之犯行，原判決對上開有利於上
訴人之證據，不予採納，卻採取其他不利於上訴人之事證，致為
相反之認定，洵屬違背證據法則。(五)、Ａ女已陳稱不喜歡與沈○
○、上訴人玩遊戲，何以仍一再前往沈○○之住處？Ａ女之父Ｂ
（姓名、年籍均詳卷，下稱Ｂ男）既稱小孩子所穿內褲接觸生殖
器之部位常會泛黃，為何其見Ａ女之內褲有分泌物，卻直覺Ａ女
係遭到性侵害，且其既於九十四年四月間已發現Ａ女之內褲有分
泌物，何以竟拖到同年六月間始帶Ａ女前往醫院檢查？Ａ女之母
Ｃ（姓名、年籍均詳卷，下稱Ｃ女）證稱其與Ａ女通電話之前，
Ｂ男並未向其提起Ａ女怪怪的，此與Ｂ男所陳其因懷疑，乃於九
十四年六月間拜託Ｃ女詢問Ａ女，而Ａ女於偵查中指陳上訴人曾
以手伸入其尿尿的地方，其會覺得痛，但卷附○○醫院之診斷證
明書卻記載Ａ女之處女膜仍然完整。足見Ａ女、Ｂ男、Ｃ女之陳
述，或彼此齟齬不一，或與卷內資料不相吻合，所為陳述顯非實
在，原審仍採為不利於上訴人之認定，難認適法。(六)、Ａ女曾前
往就診之高雄市前鎮區○○婦幼醫院，以九十六年三月九日佳字
第○○○九號函答覆原審稱：「（Ａ女）診斷為一般性陰道炎，
並給予口服藥治療」，足證Ａ女所受傷害並非遭人猥褻所致，原
審對該函文既未於審理期日予以提示，又未加以斟酌，顯有未當
。(七)、卷附○○醫院之診斷證明書雖記載Ａ女之外陰部有挫傷及
紅腫，但又載明「病人自述受人侵害所致」；另證人廖○林醫師
於原審更審前亦證陳其對Ａ女外陰部之挫傷及紅腫究係何因所造
成，並不清楚，係Ａ女自稱遭人侵害。是前開診斷證明書及廖○
林之證述均屬傳聞證據，皆不足資為上訴人犯罪之佐證，原審採
為判決之依據，於法尚難謂合云云。
惟查：原判決綜合全案證據資料，本於事實審法院職權推理之作
用，認定上訴人確有其事實欄所載之犯行。因而撤銷第一審之科
刑判決，變更起訴法條，依修正前刑法連續犯規定，改判論處上
訴人連續對於未滿十四歲之女子為猥褻之行為（量處有期徒刑一
年，減為有期徒刑六月）罪刑，已詳細說明其採證認事之理由。
所為論斷，俱有卷證資料可資覆按。對於上訴人經檢察官囑託調
查局施以測謊鑑定結果，雖認所稱未曾撫摸小女孩下體及未曾給
予小女孩金錢等語，經研判並未說謊，但Ａ女及沈○○均證陳上
訴人確有給予Ａ女金錢，又不能排除上訴人於測謊時刻意自我控
制情緒，上訴人之生理反應與其有無說謊間，復難認有絕對之因
果關係，如何之不能僅憑前開測謊結果，獲得上訴人無本件猥褻
犯行之確信；經檢察官囑託高雄市立○○醫院鑑定結果，雖認Ａ
女未符合「創傷後壓力疾患」之要件，然亦謂於衡鑑過程中，發
現Ａ女較為活潑好動，有困難功課不願花頭腦之狀況，故仍需考
慮其有「注意力不足過動症」傾向，參酌美國精神醫學會所編製
對「創傷後壓力疾患」之診斷準則，如何之不能祇以Ａ女於遭侵
害後未符合「創傷後壓力疾患」之嚴格要件，逕推認其未遭受侵
害；上訴人經第一審囑託財團法人長庚紀念醫院嘉義分院鑑定結
果，認其於涉犯本案時無暴力傾向、性異常、性變態或其他性犯
罪前科，再犯率及對他人之危險性又低，如何之無於刑前施以強
制治療之必要；上訴人雖諉稱其僅在九十四年五月二十二日見過
Ａ女一次，且當時尚有李○蘭、林李○及二名孫女在場，其未曾
在住處房間與Ａ女、沈○○玩耍，亦未給過Ａ女餅乾或金錢云云
，但與Ａ女、沈○○證述之情節不相符合，證人沈○○於偵查中
初雖陳稱上訴人未親吻及撫摸Ａ女，Ａ女會騙人，並常騙取妹妹
的金錢云云，但其乃上訴人之孫，證詞難免偏頗或受影響，嗣其
又證稱上訴人曾見過Ａ女多次，且喜歡Ａ女，每次均給予Ａ女新
台幣（下同）十元或餅乾、巧克力等語，證人沈陳○貞於偵查中
固證陳其僅在九十四年五月二十二日下午見過Ａ女一次，當天係
Ａ女先來，嗣隔壁之阿婆亦帶同二名孫女過來，上訴人常不在家
，既未拿過餅乾或金錢予Ａ女，亦不曾與Ａ女玩耍云云，然其與
上訴人係夫妻，二人有利害關係，所證Ａ女當日前往其住處之經
過情形，又與上訴人之供述不相吻合，前開上訴人所辯及沈○○
、沈陳○貞之陳述，如何之分屬卸責、迴護之詞，俱不足採信；
依憑Ａ女、沈○○、Ｂ男、Ｃ女之證述，及卷附○○醫院診斷證
明書所載，如何已足認定上訴人確有自九十四年四月中旬某日起
至同年六月九日止，在雲林縣○○鎮○○里十七鄰○○四十號住
處房間內，以親吻Ａ女嘴唇及撫摸Ａ女胸部、下體之方式，連續
多次對Ａ女為猥褻行為之犯行；卷附○○醫院診斷證明書雖記載
Ａ女之處女膜完整，然憑此如何之僅能謂Ａ女關於上訴人有以手
指插入其陰道之指訴不足採信而已。亦皆已詳加說明。上訴意旨
對原審之前揭論斷，究有何違背經驗法則或論理法則之違法情形
，並未依據卷內資料為具體之指摘，上訴意旨(三)、(四)仍執前開陳
詞，上訴意旨(五)指Ａ女所陳其有以手指插入陰道，與卷附○○醫
院診斷證明書記載Ａ女處女膜仍完整者，不相符合，原審仍採為
論罪依據云云，據以指摘原判決為違背法令，係以片面之自我說
詞，對原審採證認事之適法職權行使，並已於理由內說明之事項
，漫事指摘，與法律規定得為第三審上訴理由之違法情形，不相
適合。且查：(一)、判決如有誤寫、誤算或其他類此之顯然錯誤者
，法院得依聲請或依職權以裁定更正；其正本與原本不符者，亦
同，民事訴訟法第二百三十二條第一項定有明文。關於刑事判決
有顯係文字誤寫，而不影響於全案情節與判決之本旨者，依司法
院釋字第四三號解釋意旨，亦得參照上開規定，由原審法院依聲
請或本於職權以裁定更正。原判決係以Ａ女在九十五年十月十八
日第一審審理中，就有關「阿公摸我的時候，沈○○都在旁邊」
、「阿公摸我的時候都是在房間，沒有在客廳摸」、「阿公摸我
的時候，我衣服、褲子都沒有脫掉」、「阿公有拿十元給我」、
「阿公跟我說，要是我跟爸爸說，爸爸會打他」等細節，與其於
偵查中所述一致，Ａ女及其父母又未委任告訴代理人暨閱覽本案
卷宗，無從據以背誦其前於警詢及偵查中陳述之內容，而Ａ女於
案發後及偵查中之證述，距其嗣經「本院」詰問時，已約有一年
四月及一年三月之久，若非其親自見聞且對生活經驗有一定程度
之衝擊，當不致記憶深刻，況Ａ女於作證時僅約七歲之稚齡，依
其生活經驗，當無從編造出完整之遭受性侵害過程等理由，說明
「足認Ａ女於本院之證述內容應為事實」。然依卷內筆錄所載，
Ａ女係於九十四年六月十三日及同年七月二十二日分別接受警方
及檢察官之訊問（見警卷第五頁；偵字第二九二九號卷第八頁）
，距前開其於第一審中作證時，約各有一年四月及一年三月之久
，Ａ女又未曾於原審中出庭陳述，是原判決前揭所稱：「足認Ａ
女於本院之證述內容應為事實」等語中之「本院」字樣，顯係「
第一審」之誤載，依前揭說明，自得由原審法院依聲請或本於職
權以裁定更正。此項訴訟程序之瑕疵，因顯然於判決無影響，依
刑事訴訟法第三百八十條規定，亦不得為上訴第三審之理由。(二)
、依卷附高雄市性侵害防治中心兒童遊戲治療紀錄表所載，該中
心諮商師於九十五年三月二日就Ａ女所繪家庭動力畫部分為觀察
後，僅作出「案主（指Ａ女）約花費一分多鐘完成，依序為案姐
、案母，整體感覺較為平淡，彼此並未有互動，圖中省略自己，
顯示可能為案主自我概念貧乏，感覺被遺棄，覺得自己不重要，
缺漏案父」等語之分析（見原審上訴字卷第六十二頁），並未言
及家庭動力畫中缺漏案父之意義，而Ａ女對其父有無不滿或畏懼
，復與上訴人本件犯行是否成立無涉；又卷內○○婦幼醫院九十
六年三月九日佳字第○○○九號函，係就原審更審前所詢：Ａ女
「於九十四年十二月六日因何病症至該醫院就診？其當時之病情
如何？」乙節，答覆稱：Ａ女「於九十四年十二月六日因主訴陰
道分泌物增加至本院求診，經主治醫師診治後，診斷為一般性陰
道炎，並給予口服藥治療……」（見原審上訴字卷第五十四頁、
第五十五頁），該函覆內容亦難認與上訴人有無自九十四年四月
中旬某日起至同年六月九日止，對Ａ女為親吻及撫摸胸部、下體
之犯行相關。是原判決就上訴人於原審中具狀主張：Ａ女在高雄
市性侵害防治中心兒童遊戲治療時，所繪家庭動力畫中有獨漏父
親情形，此是否表示對父親不滿或畏懼，另依○○婦幼醫院前揭
函文所示，足證Ａ女並非因遭人猥褻而受傷云云，雖未說明不足
採納之理由，稍欠週延，但顯然於判決無影響。上訴意旨(二)、(六)
關於此部分之指摘，亦難認係適法之第三審上訴理由。(三)、依卷
內資料，Ｂ男於第一審時所稱：「差不多小孩子的內褲生殖器的
地方都有黃黃的」，與其另稱於九十四年四、五月間洗衣服時，
發現Ａ女內褲在生殖器部位有黃色分泌物，又見Ａ女常以手抓生
殖器，此行為係以前所無，其為進一步瞭解Ａ女到底發生何事，
故未立即帶Ａ女前往就醫，嗣因其一再追問Ａ女，Ａ女皆不肯說
，始在同年六月間拜託Ｃ女幫忙問出緣由，才於同年六月十一日
帶Ａ女就醫檢查等語，前後並無矛盾；另Ｃ女於第一審中固證陳
其與Ａ女通電話之前，Ｂ男並未向其提起Ａ女怪怪之事，此與其
所陳因Ａ女平常即會與其通電話，但案件發生那陣子卻很少打電
話，其曾問Ａ女何以未打電話，Ａ女答稱係去同學家玩，至九十
四年六月間，Ｂ男始打電話告知Ａ女內褲有分泌物，因他始終問
不出原因，且懷疑Ａ女已發生事情，乃要求其代為向Ａ女查明等
語，及Ｂ男前開之陳述，亦無齟齬不一情事。又原判決引據證人
廖○林之證述，僅在說明Ａ女於九十四年六月十一日前往○○醫
院就診時，處女膜仍然完整，故Ａ女指訴上訴人以手指插入其陰
道乙節，不足採憑，並非以之作為認定上訴人有猥褻Ａ女犯行之
佐證。上訴意旨(五)、(七)指Ｂ男、Ｃ女之陳述齟齬不一，廖○林之
證詞為傳聞證據，原判決卻採為論罪依據云云，不無誤會。(四)、
審判期日之訴訟程序，專以審判筆錄為證，刑事訴訟法第四十七
條定有明文。依據原審審判筆錄記載，原審之審判長依法踐行調
查證據程序時，已就「○○婦幼醫院九十六年三月九日佳字第○
○○九號函」提示並告以要旨，上訴人及其選任辯護人，並已對
該證據表示意見，有審判筆錄可查（見原審上更(一)卷第六十頁）
。上訴意旨(六)指原審未於審理期日提示前開○○婦幼醫院函，顯
有未當云云，即非依據卷內資料執為指摘，並非適法之第三審上
訴理由。至於其餘上訴意旨，或屬枝節性之問題，或為單純事實
之爭執，皆與法律規定得為第三審上訴理由之違法情形，不相適
合。其上訴違背法律上之程式，應予駁回。
據上論結，應依刑事訴訟法第三百九十五條前段，判決如主文。
中    華    民    國  一○○  年    六    月  二十三  日
                      最高法院刑事第四庭
                          審判長法官  謝  俊  雄  
                                法官  陳  世  雄  
                                法官  魏  新  和  
                                法官  徐  文  亮  
                                法官  吳  信  銘  
本件正本證明與原本無異
                                      書  記  官  
中    華    民    國  一○○  年    六    月  二十八  日
                                                      Ｅ